【裁判字號】    96,上更(二),165
【裁判日期】    970108
【裁判案由】    毒品危害防制條例
【裁判全文】
臺灣高等法院臺中分院刑事判決     96年度上更(二)字第165號
上  訴  人
即  被  告  丙○○(原姓名許志.
                    (另案在臺灣臺中監獄執行)
指定辯護人  本院公設辯護人  甲○○
上列上訴人因毒品危害防制條例案件，不服臺灣彰化地方法院94
年度訴緝字第47號中華民國94年11月30日第一審判決（起訴案號
：臺灣彰化地方法院檢察署93年度偵字第6030號），提起上訴，
本院判決後，經最高法院撤銷發回，本院更為判決如下：
    主  文
原判決撤銷。
丙○○連續轉讓第一級毒品，處有期徒刑壹年拾月。又共同販賣
第一級毒品，處有期徒刑柒年拾月，扣案如附表一編號1所示第
一級毒品海洛因均沒收銷燬之，附表一所示其餘之物品，均沒收
，其中附表一編號10所示販賣第一級毒品所得金錢，應與「李遇
得」連帶沒收之，如全部或一部不能沒收時，以其財產抵償之。
應執行有期徒刑玖年陸月，扣案如附表一編號1所示第一級毒品
海洛因均沒收銷燬之，附表一所示其餘之物品，均沒收，其中附
表一編號10所示販賣第一級毒品所得金錢，應與自稱「李遇得」
者連帶沒收之，如全部或一部不能沒收時，以其財產抵償之。
    事  實
一、丙○○ (原姓名許志宏)明知海洛因係屬毒品危害防制條例
    第2條第2項第1款規定之第一級毒品，不得非法持有、轉讓
    及販賣，仍為下列轉讓及販賣第一級毒品海洛因之犯行：(一)
    其單獨基於轉讓第一級毒品海洛因之概括犯意，先於93年7
    月18日上午某時，在彰化縣北斗鎮河濱公園處，將攙有第一
    級毒品海洛因之香菸1支，無償轉讓予乙○○施用一次。復
    於同年8月12日下午3時許，在彰化縣埤頭鄉○○村○○路23
    2號「好萊屋汽車旅館」206號房間內，分別將攙有第一級毒
    品海洛因之香菸1支無償轉讓予在場之友人林宗億、鄭智文
    施用各一次。(二)其與不詳真實姓名、年籍，自稱「李遇得」
    之成年男子 (以下逕稱「李遇得」)，共同基於意圖販賣第
    一級毒品海洛因以營利之犯意聯絡與行為分擔，先於不詳時
    、地，販入若干數量之第一級毒品海洛因後，再購置不明粉
    末以為稀釋，而持湯匙或勺子舀取海洛因與不明粉末裝填入
    分裝袋內相攪和，復經電子磅秤稱量重量予以分裝完成後，
    再由丙○○利用門號0000000000號行動電話1具 (手機為被
    告所有，而門號之SIM卡係屬易付卡，以黃宜恭名義申請)作
    為販賣第一級毒品海洛因之聯絡工具，經乙○○於93年8月
    上旬某日以門號0000000000號行動電話撥打丙○○持用之上
    開行動電話，與丙○○聯繫，表示欲購買第一級毒品海洛因
    新台幣 (下同)1,000 元，雙方洽妥交易細節後，丙○○即
    邀同「李遇得」駕駛汽車並攜帶價值1,000元之塑膠袋裝第
    一級毒品海洛因1小包，相偕至彰化縣北斗鎮光和保齡球館
    前交易，經與乙○○相會後，當時坐在車內副駕駛座處之丙
    ○○乃向坐於駕駛座之「李遇得」拿取第一級毒品海洛因，
    自車窗交付予車外之乙○○，並當場向乙○○收取1,000元
    ，而再遞予「李遇得」保管。(三)嗣經南投縣警察局中興分局
    循線獲悉丙○○涉嫌販賣第一級毒品海洛因，而於同月13
    日晚上10時在彰化縣埤頭鄉○○村○○路232號「好萊屋汽
    車旅館」門口處，發覺丙○○駕駛牌照號碼KY－8955號自用
    小客車行跡可疑，乃予以攔檢，並帶同丙○○進入上開汽車
    旅館206號房間查扣丙○○所有，與販賣毒品相關如附表一
    所示之第一級毒品海洛因21包、分裝塑膠袋、勺子及電子磅
    秤1台等物品 (詳如附表一所示)及其他與本案無關如附表二
    所示之物品。
二、案經南投縣警察局中興分局報告臺灣彰化地方法院檢察署檢
    察官偵查起訴。
    理    由
一、按刑事訴訟係以確定國家具體之刑罰權為目的，為保全證據
    並確保刑罰之執行，而允許實施搜索、扣押。固然上開強制
    處分足以侵害個人之隱私權或財產權，不能毫無限制，以免
    戕害人權，故基於維持正當法律程序、司法純潔性及抑止違
    法偵查之原則，實施刑事訴訟程序之公務員不得任意違背法
    定程序實施搜索、扣押；惟違法搜索扣押所取得之證據，若
    不分情節，一概以程序違法為由，否定其證據能力，而使犯
    罪事實無從究明，亦難謂適當。因此，對於違法搜索所取得
    之證據，為兼顧程序正義及發現實體真實，應由法院於個案
    審理中，就個人基本人權之保障及社會安全之維護，依比例
    原則及法益權衡原則，予以客觀之判斷 (最高法院94年度台
    上字第536號參照)。再揆之刑事訴訟法第158條之4增訂條文
    之立法理由，在使其他違背法定程序所取得之證據，其有無
    證據能力之認定，有一衡平之規定，避免因為排除法則之普
    遍適用，致使許多與事實相符之證據，無可例外地被排除。
    又人權保障及公共利益之均衡維護，如何求其平衡，因各國
    國情不同，學說亦是理論紛歧，依實務所見，一般而言，違
    背法定程序取得證據之情形，常因個案之型態、情節、方法
    而有差異，法官於個案權衡時，允宜斟酌：(一)違背法定程序
    之情節；(二)違背法定程序時之主觀意圖；(三)侵害犯罪嫌疑人
    或被告權益之種類及輕重；(四)犯罪所生之危險或實害；(五)禁
    止使用證據對於預防將來違法取得證據之效果；(六)偵審人員
    如依法定程序有無發現該證據之必然性；(七)證據取得之違法
    對被告訴訟上防禦不利益之程度等各種情形，以為認定證據
    能力有無之標準，俾能兼顧理論與實際，而應需要。查上訴
    人即被告丙○○（以下簡稱被告）於法院審理時固辯稱：本
    件係承辦警員採四人二車前後包夾伊車之方式，持槍將伊攔
    下，伊當時已無決意之自由，不能認執行搜索之員警已經得
    被告之同意，始行搜索，且扣押之物品，係在被告所使用之
    汽車旅館房間內查獲，故本件警方之搜索並不合法，所得取
    之證物並無證據能力等語。而經本案承辦員警吳文平於原審
    審理時證稱：本件搜索並未聲請准核發搜索票，乃經被告同
    意後而執行等情在卷。顯見本件警方實施搜索，係採無令狀
    搜索之方式，要屬無疑。茲審酌本案係因警方接獲線報被告
    駕駛牌照號碼KY－8955號自用小客車在案發處所販賣第一級
    毒品，迅即由南投縣警察局中興分局府西派出所所長率同員
    警吳文平等人分乘二輛警車前往查緝，見被告駕駛上開牌照
    號碼汽車在該汽車旅館出口處乃予以攔檢等情，已據證人即
    執勤員警吳文平於95年7月15日本院前審審理結證明確在卷
    (見本院224號審理卷第72~73頁)。是以本件執勤員警既獲悉
    被告有販賣第一級毒品之情資，事出突然，而犯案地點乃公
    眾所出入之處所，其使用人變易頻繁，證據稍縱即逝，難以
    掌握，如不即刻進行搜索，有關證據甚易遭移除、湮滅或隱
    匿，而不能掌握、辨識，警方自有及時實施搜索以保全證據
    之必要，要不能以警方未經向法院聲請准發搜索票，逕行搜
    索，遽謂該搜索取得之證據，不具證據能力。雖被告辯稱：
    依當時所處之情境，其所為之「同意搜索」表示，非全然出
    於自由意志乙節，固難認毫不足取。但警方執行搜索程序時
    ，既徵得被告之同意，並經其簽具搜索同意書，且在搜索扣
    押筆錄上簽名為憑，其形式上已符合刑事訴訟法第131條之1
    規定之同意搜索要件，則被告實質上是否出於不得已而向警
    方表示同意搜索，實非執行員警所能探知其內心之真意。是
    縱使被告之同意有非出於自由意志之情事，而欠缺實質上同
    意之效果。但按警方蒐集非供述證據之過程即令違背法定程
    序，因證物之型態並未改變，未影響其可信性，認以容許其
    作為認定事實之依據，始符合審判之公平正義及公共利益，
    而不予排除，自不得指為違法（最高法院92年度台上字第
    4455 號、93年度台上字第2151號、94年度台上字第4477號
    、94年度台上字第4063號、94年度台上字第1252號判決參照
    ）。審據本案警方執行搜索之場所係被告以徐瑛蓮名義所租
    用之汽車旅館，執行搜索當時被告亦在場，並自承自現場查
    扣如附表一所示之物品均為其所有，被告顯無受栽陷嫁禍之
    可能。再本案客觀上既有搜索之必要，而被告對外之表示行
    為，外觀上亦堪認已同意搜索，顯認員警於帶同被告進入旅
    館房間內執行無令狀之搜索之時，主觀上並無明知違法而仍
    執意搜索之惡意搜索情形。又衡之販賣毒品危害國家、社會
    之公共利益甚鉅，觀之本案警方逕行搜索之手段及其他執行
    情節，堪認並無踰越手段與目的之相當性，合於比例原則，
    對被告人權之保障並無重大危害。綜上所述，員警執行搜索
    之程序，即令有被告所指之瑕疵，其情節亦非屬嚴重，搜索
    所得之證據，依刑事訴訟法第158條之4規定，本於人權保障
    及公共利益之均衡維護原則，應認具證據能力。
二、按被告以外之人於偵查中向檢察官所為之陳述，除顯有不可
    信之情況者外，得為證據，刑事訴訟法第159條之1第2項定
    有明文。是檢察官代表國家偵查犯罪，依法對被告以外之人
    所為之訊問，如已據證人具結，如該陳述查無任何「顯有不
    可信之情況」之事證，即不宜遽指該證人於偵查中之陳述不
    具證據能力。查(一)被告於法院審理時及其辯護人於原審法院
    準備程序時，雖爭執證人乙○○於偵訊中證詞之證據能力，
    且證人乙○○於原審法院審理時曾陳稱：伊在警詢時，遭製
    作伊筆錄之警員，嚇稱如不配合指證被告，即要將伊移送軍
    法，伊在檢察官偵查中，因有警員在伊身後，故仍害怕，乃
    復配合，而為偽證云云（見原審卷第90~91頁）。但據證人
    乙○○於93年9月3日檢察官偵查中關於伊向被告購買第一級
    毒品海洛因乙事，係陳稱：伊第一次向被告購買1支攙有海
    洛因之香菸，但被告說要贈送，並未向伊收錢，第二次伊向
    被告買1包1,000元之海洛因；被告第一次是請伊免費施用海
    洛因，第二次則係伊以1,000元向被告購買的；確實有伊因
    第一次被告送伊海洛因，而知道被告有在販毒，所以第二次
    即主動聯絡被告，雙方約在光和保齡球館，並以1,000元代
    價向被告購買海洛因，該次係被告親手拿給伊，伊交1,000
    元予被告；當時被告與另一位男子坐在車上，伊向被告問毒
    品是否需要錢，被告答稱：要，伊即將錢交予被告，被告再
    將錢交給駕駛座上之男子，毒品也是被告取自另一名男子交
    給伊等語 (見偵查卷第116~117頁、第119~120頁)。而稽之
    證人乙○○於本院96年12月25日審理時雖復陳稱：製作警詢
    筆錄時，伊在當兵，警察叫伊說向被告拿海洛因，如不這樣
    說，他要叫憲兵來云云，但亦證稱：「（你有無於93年8月
    間以你0000000000給被告0000000000號要買海洛因？)有，
    我要向他拿海洛因，當時他在北斗光和保齡球館接近河濱公
    園，當時被告坐在車內，我要跟他拿1000元海洛因，他就告
    訴前座駕駛座的人，那個人就拿海洛因給他，他再拿給我。
    」等語在卷 (見本院上更(二)165號卷第81頁)。衡之證人乙○
    ○於本院審理時仍結證堅稱其有向被告購買海洛因之情事，
    難認其於檢察官偵訊時所為之陳述，係受警方恐嚇而為不實
    之陳述。況據證人即對乙○○詢問之員警戊○○於本院96年
    9月11日審理時證稱：證人乙○○係自述伊係現役軍人，要
    求警方不要辦伊，警方係依法處理，對伊採尿、製作警詢筆
    錄，伊有承認施用過海洛因，但警方還是以驗尿結果決定是
    否移送，因證人乙○○並非現行犯，俟尿液檢驗後才移送地
    方法院檢察署；伊並不認識證人乙○○，事前亦不知證人乙
    ○○有向被告購買毒品之情事，係證人乙○○自述其向被告
    購買毒品之時間及地點等語在卷 (見本院上更(二)卷第51頁)
    。是證人乙○○於原審陳稱：伊因製作警詢筆錄時受警員恫
    嚇，而在檢察官偵訊時有警員在身後，故在偵查中作偽證云
    云，不能採憑。(二)證人包豐志、林宗億、鄭智文等人於檢察
    官偵訊時所為之陳述，均經依法具結，且核其等之陳述時之
    客觀條件及環境，並查無出於非自由意志陳述或其他受到脅
    迫、利誘或詐欺等情事，並不具有顯不可信之情況，依刑事
    訴訟法第159條之1第2項規定，應具有證據能力。
三、訊據被告對於其於上開時、地，連續多次轉讓第一級毒品海
    洛因給乙○○、林宗億、鄭智文等人施用之犯行，固坦承不
    諱，惟矢口否認有何販賣第一級毒品海洛因給乙○○之犯行
    ，辯稱：伊並未販賣毒品海洛因，93年8月初某日，乙○○
    打電話給伊時，伊剛好與「李遇得」在彰化縣北斗鎮之光和
    保齡球館，該次係「李遇得」販賣海洛因予乙○○，伊並未
    經手該次海洛因之買賣及價金之轉交；而查扣之海洛因並非
    要販賣，而是自己施用的云云。
四、經查：(一)被告於上開時、地，分別三次無償轉讓攙有第一級
    毒品海洛因之香菸各1支予乙○○、林宗億、鄭智文施用等
    情，除迭據被告於原審及本院審理時供承在卷外，並經證人
    乙○○、鄭智文於檢察官偵訊中及原審審理時；證人林宗億
    於檢察官偵訊中結證屬實在卷 (分見偵查卷第116~117頁、
    第119~120頁、第129頁、第130頁、第131頁；原審卷第89頁
    、第91頁、第126頁)。(二)被告確有與「李遇得」於前開時、
    地共同販賣第一級毒品海洛因1小包予乙○○，並收取1,000
    元等事實，已據證人乙○○於檢察官偵查中結證陳稱：「‧
    ‧‧他就給我他手機號碼，要我與他聯絡，我在手機中以『
    友』之代號輸入他的手機號碼在我手機中，當時我不知道丙
    ○○有在販毒，我後來打電話給丙○○，我說我在北斗鎮河
    濱公園，他說有「好康」的，叫我過去，我過去後，他就拿
    一支摻有海洛因香煙給我，他說吸了不會上癮，我就吸了，
    並問他多少錢，他說價值五百元，但這一次送我。我知道他
    有在販賣毒品，所以第二次，我就主動聯絡他，第二次我們
    約在光和保齡球館，並以一千元之代價向他購買海洛因，該
    次是丙○○親手拿給我，我就拿一千元給他，因為他說該次
    他無法再請我了，當次他並向我借機車，並將之騎走」、「
    （問：丙○○說他沒有賣過海洛因給你？）第一次是丙○○
    請我的，第二次我確實有拿一千元向丙○○購買海洛因，時
    間地點如剛才所述」、「當時在保齡球館時，丙○○與另一
    名男子坐在車上，我向丙○○問毒品是否需要錢，他說要，
    我就將錢交給丙○○，後來丙○○有將錢交給駕駛座之另一
    名男子，毒品也是經由另一名男子先交給丙○○，丙○○再
    交給我。後來丙○○與另一名男子就開車至我家，並向我借
    機車」等語（見偵查卷第116~117頁、第119~120頁）。而在
    本院96年12月25日審理時仍證稱：「（你有無於93年8月間
    以你0000000000給被告0000000000號要買海洛因？)有，我
    要向他拿海洛因，當時他在北斗光和保齡球館接近河濱公園
    ，當時被告坐在車內，我要跟他拿1000元海洛因，他就告訴
    前座駕駛座的人，那個人就拿海洛因給他，他再拿給我。」
    等語在卷 (見本院上更(二)165號卷第81頁)。(三)參之證人乙○
    ○於本院審理時已證稱：伊係以門號0000000000號行動電話
    撥打被告使用之門號0000000000號行動電話向被告表示購買
    海洛因乙節，亦據被告供承上開門號0000000000號行動電話
    係其在被查獲前約2~3星期開始使用在卷，並經警扣得該門
    號之SIM晶片卡及被告所有之手機可證，且稽之卷附遠傳電
    信股份公司之行動電話客戶基本資料 (見偵查卷第137~138
    頁)所示，該行動電話之門號係自93年 (西元2004年)7 月24
    日起，以黃宜恭名義申請使用，迄於警方查獲時均未變更等
    情無訛。(四)警方於93年8月13日晚上10時在彰化縣埤頭鄉○
    ○村○○路232號「好萊屋汽車旅館」206號房間內當場查扣
    被告所有如附表一所示之第一級毒品海洛因、分裝塑膠袋、
    勺子、湯匙及電子磅秤等物品，已據被告供承無訛，並有卷
    附警製搜索扣押筆錄及扣押物品目錄表1份、查獲現場及實
    物照片暨法務部調查局93年9月24日調科壹字第140010593
    號鑑定通知書在卷可稽（見偵查卷第53~58頁、第61~63頁、
    第65~68頁、第148頁）。(五)被告雖辯稱：該次係「李遇得」
    販賣予乙○○，伊未經手，而扣案之海洛因係供自己施用云
    云。然據證人乙○○上開證詞，明顯可認被告就該次毒品買
    賣，乃其親自與乙○○接洽買賣毒品事宜，並經手毒品之交
    付及收取價金無訛。再揆之被告上開為警查扣之第一級毒品
    數量遠多於一般施用者之持有量，且依警製扣押物品目錄表
    所載，該第一級毒品海洛因亦已按重量不同而分裝，復有供
    分裝之勺子、電子磅秤及夾鏈袋等器具扣案可佐等情，堪認
    被告持有各該毒品係供販賣之用甚明。(六)綜上事證情況，堪
    認證人乙○○於偵查中及本院審理時證述其向被告購買1,00
    0元之第一級毒品海洛因一次等情，信實可採。(七)至於證人
    乙○○於93年9月3日偵查中雖證稱：先稱其在93年7月18日
    上午曾撥打被告所持有之門號0000000000行動電話，復稱：
    伊係93年8月初與被告見面，經被告告知其手機號碼云云 (
    見偵查卷第116頁)，彼此互有矛盾。惟證人乙○○於本院審
    理時已證稱：伊係在93年7月18日當時已知悉被告之手機號
    碼 (00000000 00)，並曾撥打，原在偵查中證稱係93年8月
    初才知悉係講錯時間等語在卷 (見本院上更(二)165號卷第81
    頁)，且稽之卷附遠傳電信股份公司之行動電話客戶基本資
    料所示 (偵查卷第137~ 138頁)，上開0000000000號之行動
    電話門號係自93年 (西元2004年)7 月24日開始以黃宜恭名
    義申請使用，迄於警方查獲時均未變更，而被告於93年8月
    14日警詢時陳稱：440行動電話距案發時，已使用約二至三
    星期等語 (偵查卷第16頁)，足見證人乙○○於本院審理時
    證稱：其在93年7月18日當時即已獲悉被告之門號000000000
    0之行動電話號碼乙節，核與事證相符，足以採信。(八)另證
    人乙○○雖於原審法院審理時，雖曾證稱：伊當日打電話給
    丙○○相約在光和保齡球館見面，忘記有無提到要購買海洛
    因一事，但見面後丙○○當場表示他並無販賣海洛因，便叫
    伊直接向坐在丙○○旁之「李遇得」聯絡，後來「李遇得」
    便將價值1, 000元之海洛因直接交給伊，伊並直接將一千元
    交給「李遇得」云云，核與上開證人乙○○在偵查中及本院
    審理時之證詞相出入，且衡之證人乙○○係與被告相熟識，
    而不認識「李遇得」，如非證人乙○○先與被告聯絡接洽毒
    品買賣事宜，並由被告邀同「李遇得」前來交易，何故被告
    突然搭乘「李遇得」所駕駛之汽車至前開地點與乙○○相會
    ，並且「李遇得」適攜帶價值1, 000元之海洛因可以與證人
    乙○○買賣？顯見證人乙○○於原審審理時之證詞，明顯與
    事理相違，不能據為被告有利之認定。
五、查無論施用或販賣毒品之犯行，皆為政府嚴加查緝，販賣毒
    品罪又屬重刑罪，設非為販賣以圖利，衡情一般人當無純粹
    販入而以同一之價格轉讓，甘冒被查獲移送法辦之危險。且
    海洛因皆可任意分裝或增減其份量、純度，而每次買賣之價
    量，亦隨時隨雙方關係之深淺、當時之資力、需求程度及對
    行情之認知等因素，機動調整。因之被告欲賺取之利得，除
    經被告坦承明確外，委難得悉其具體事證。職是之故，縱未
    能查悉被告販賣毒品圖得之利益，但除別有事證，足認係按
    同一價格轉讓，確未牟利外，尚難遽認其非法販賣毒品之事
    證有所不足；否則，同為販賣毒品者，坦承示悔者難辭重典
    ，飾詞否認者反能僥倖逃脫法律制裁，顯失認事用法之平允
    。綜合上開事證情況，足認被告販入毒品之初，其主觀上即
    起意販賣以營利而予以分裝成數小包，並果真為出售甚明。
    被告雖有轉讓毒品之事實，但由被告於初次轉讓毒品予乙○
    ○施用後，第二次即表示須價購，不能再無償取用，顯見被
    告轉讓毒品行為乃招攬購毒品者，或因交際熟識者，偶一為
    之。綜上所述，被告將攙有第一級毒品海洛因之香菸轉讓予
    乙○○、林宗億及鄭智文施用各一次，及販賣第一級毒品海
    洛因予乙○○一次之犯行，事證已臻明確，足以認定，自應
    依法論科。
六、查被告行為後，刑法部分修正條文業於94年2月2日公布，並
    自95年7月1日起施行，本案應適用之相關法律已有變更，茲
    就本案有關之事項，比較適用修正前、後規定之結果說明如
    次：(一)被告行為時，關於死刑之減輕規定，修正前刑法第64
    條第2項係規定「死刑減輕者，為無期徒刑，或為15年以下
    12年以上有期徒刑。」，修正後刑法第64條第2項則規定「
    死刑減輕者，為無期徒刑。」；又關於無期徒刑之減輕規定
    ，修正前刑法第65條第2項係規定「無期徒刑減輕者，為7年
    以上有期徒刑。」，修正後刑法第65 條第2項則規定「無期
    徒刑減輕者，為20年以下15年以上有期徒刑。」，比較新舊
    法適用結果，自以適用修正前刑法第64條第2項、第65條第2
    項之減刑規定對被告較有利。(二)罰金刑之加重，依修正後刑
    法第67條規定，其最高度及最低度同加重之，較修正前刑法
    第68條所定，僅加重其最高度，為不利於被告等。(三)原刑法
    第56條連續犯之規定業經刪除，失其效力，依修正後之刑法
    規定，數行為將論以數罪，併合處罰，並非較有利於被告，
    是依修正後刑法第2條第1項規定，比較新舊法結果，仍應適
    用被告行為時之法律即舊法論以連續犯，對被告較為有利。
    (四)法定刑中罰金刑部分：刑法第33條第 5款業經修正公布，
    修正後刑法第33條第 5款規定「罰金：新臺幣一千元以上，
    以百元計算之」，與修正前刑法第33條第 5款規定「罰金：
    （銀元）一元以上」不同。比較新舊法結果，以舊法即行為
    時法較有利於被告，故依刑法第2條第1項前段規定，本案關
    於販賣第一級毒品罪與轉讓第一級毒品罪之法定刑罰金部分
    ，自應適用行為時之法律即修正前刑法第33條第5款規定決
    定其罰金部分之法定刑。(五)修正後刑法第51條第5款規定為
    ：「數罪併罰定其應執行者：宣告多數有期徒刑者，於各刑
    中之最長期以上，各刑合併之刑期以下，定其刑期。但不得
    逾三十年」，與修正前同條款規定：「數罪併罰定其應執行
    者：宣告多數有期徒刑者，於各刑中之最長期以上，各刑合
    併之刑期以下，定其刑期。但不得逾二十年」相較，自以修
    正前規定之20年上限，對受刑人較為有利，此為影響受刑人
    刑罰之法律效果，是受刑人行為後法律已有所變更，經比較
    新舊刑法第51條第5款之規定，應依刑法第2條第1項前段之
    規定，適用受刑人行為時之法律規定，而定其應執行之刑。
    (六)揆諸前揭最高法院決議及修正後刑法第2條第1項前段、後
    段規定之「從舊、從輕」原則，綜其全部罪刑之比較，自應
    一體適用被告行為時之法律，即修正前刑法之相關規定，予
    以論處。(七)修正前刑法第28條規定為：「2人以上共同實施
    犯罪之行為者，皆為正犯。」，修正後之規定則為：「2人
    以上共同實行犯罪之行為者，皆為正犯。」，揆諸本條之修
    正理由係為釐清陰謀共同正犯、預備共同正犯、共謀共同正
    犯是否合乎本條規定之正犯要件。而本案被告共同販毒之犯
    行，既屬實行犯罪行為之正犯，無論依修正前後之規定，均
    應依第28條規定論擬，並無有利、不利之問題。是本案關於
    共同正犯事項，既無比較適用之情形，應逕適用裁判時之規
    定。而刑法第59條酌量減輕之規定雖新增「認科以最低度刑
    仍嫌過重者」，惟此係法院就刑之酌裁審認標準見解之明文
    化，非屬法律之變更；均不生新舊法比較適用之問題，應適
    用裁判時法（最高法院95年第8次刑事庭會議決議參照）。
七、核被告先後三次轉讓第一級毒品海洛因之行為，係犯毒品危
    害防制條例第8條第1項之販賣第一級毒品罪；而販賣第一級
    毒品之行為，係犯同條例第4條第1項之販賣第一級毒品罪。
    被告為轉讓、販賣第一級毒品，而持有之低度行為，分別應
    為轉讓、販賣之高度行為所吸收，不另論罪。被告與已成年
    之「李遇得」間就販賣第一級毒品予乙○○之犯行，彼此互
    有犯意聯絡及行為分擔，應論以共同正犯。被告先後三次轉
    讓第一級毒品之犯行，時間緊接，觸犯構成要件相同之罪名
    ，顯係基於概括犯意反覆為之，為連續犯，應依修正前刑法
    第56條之規定以一罪論，並依法加重其刑。公訴意旨雖謂被
    告基於同一販賣第一級毒品海洛因之犯意，先於93年7月18
    日，在彰化縣北斗鎮河濱公園，以其所有0000000000號行動
    電話為聯絡工具，約定以500元為代價，販賣第一級海洛因
    予乙○○，惟出於己意改以無償轉讓之贈與方式而未遂；復
    於93年8月9日及同年月11日，在彰化縣溪州鄉之不詳地點，
    連續2次以500元之價格，販賣海洛因予包豐志，其過程係由
    包豐志與被告以行動電話確認交易細節後，被告再將第一級
    毒品海洛因交予姓名年籍不詳、綽號「阿賜」之人，並收取
    對價，因認被告上開所為，亦涉有販賣第一級毒品海洛因之
    罪嫌等語。惟按犯罪事實應依證據認定之，無證據不得認定
    其犯罪事實，又不能證明被告犯罪者，應諭知無罪之判決，
    刑事訴訟法第154條第2項及同法第301條第1項分別定有明文
    。公訴人指被告涉有此部分之犯行，係以證人乙○○、包豐
    志及證人鄭智文於偵查中之證言為其依據，惟被告否認有上
    開犯行。經查：(一)證人鄭智文於偵查中之證詞，係是認證人
    即其女友徐瑛蓮於警詢中之證述，而認被告有販賣第一級毒
    品海洛因之犯行，然證人徐瑛蓮於偵查中業已證稱：「（問
    ：為何警詢時你說知道丙○○在販毒？）我不知道丙○○是
    否在販毒。因為我與丙○○不熟。警察說若我不說，就要將
    我列為共犯」「（問：為何警詢時說知道丙○○分裝與販賣
    毒品之過程？）那是警察向我說的」等語（見偵查卷第128
    頁），而被告原審選任辯護人於原審法院準備程序中已爭執
    證人徐瑛蓮於警詢時陳述之證據能力，並經公訴檢察官不爭
    執，依法證人徐瑛蓮於警詢時之陳述自無證據能力。又證人
    鄭智文於偵查中之證詞，雖陳稱被告有販賣第一級毒品之情
    事，但對於被告販賣毒品之時間、地點及交易對象均未能具
    體敘明，而於原審法院審理時則證稱：「（問：第二次檢察
    官開庭時，檢察官同樣問你說丙○○有無販毒，你說丙○○
    親口說想要販賣毒品，因為利潤很高，但你沒有親眼目睹丙
    ○○交易的過程？）我沒有說利潤很高，我們那時真的只是
    聊天的方式，並沒有準備說要販賣，或是說要收我們的錢，
    筆錄內容我當時沒有看就簽名了」等語（見原審卷第127頁
    ），足見證人鄭智文於偵查中之證述，並非其目睹被告販賣
   毒品之過程，並非親自就所見之事實所為之證述，僅係聽聞
   他人之傳述，自不足據以以證明被告確有販賣第一級毒品海
   洛因之情事。(二)證人乙○○於原審法院審理時證稱：「（問
   ：你是否曾向丙○○購買毒品？）第一次是丙○○請我用，
   但第二次要向他買，他說他沒有」「（問：第一次丙○○請
   你用的情況如何？）在公園的地方，我知道被告有，他叫我
   吃看看」「（問：是否你打電話向丙○○表示說要碰面？）
   對」、「（問：你在電話中有無向丙○○表示要購買毒品？
   ）沒有，但是我們碰面後，丙○○對我說為什麼臉色這麼難
   看」等語（見原審卷第87、88頁），而證人乙○○雖於偵查
   中證稱第一次向被告購買一支摻在香菸中之海洛因，當次被
   告未向其收錢等語，亦無從憑認初次交付毒品予乙○○時，
   係起意販賣，而非轉讓海洛因之犯意。(三)證人包豐志於偵查
   中證稱：伊第一次在93年8月9日上午10時在溪州，第二次在
   93 年8月10日上午9時在溪州，都是透過綽號「阿賜」之友人
   幫我購買，各買1支海洛因香菸500元等語（見偵查卷第114、
   115頁）；於原審法院審理時，亦證稱：「（問：0000000000
   號電話何來？）是我朋友在我家坐，給我的，跟我說這支電
   話，可以去找『阿國』，我是想問毒品的來路」「（問：你
   說你朋友買過2次，然後拿0000000000的電話給你？）是的」
   「（問：是否表示你朋友也是用這支電話去購買海洛因的？
   ）這我不清楚，他要我自己去聯絡，他不要再幫我買」「（
   問：接電話的對方是男是女？）男的，對方跟我說我打錯了
   ，他說他不是『阿國』，也沒有在賣毒品」等語（見原審卷
   第94至96頁）。是依證人包豐志於偵查及原審法院審理時之
   上開證詞，僅堪認其係係透過綽號「阿賜」者購買毒品2次，
   仍無從據以推定該綽號「阿賜」者確係向被告購買毒品無訛
   。(四)綜上所述，本案依卷內相關證據資料尚不足以證明被告
   犯有此部分販賣第一級毒品海洛因予乙○○未遂及連續販賣
   第一級毒品海洛因予包豐志之犯行，則被告此部分之被訴犯
   行訴，即屬不能證明。惟因公訴人此部分事實與被告上開經
   本院論罪科刑之販賣第一級毒品海洛因犯行，具有修正前刑
   法第56條連續犯之裁判上一罪關係，自毋庸另為無罪之諭知
   。復按販賣第一級毒品罪之法定刑為「死刑或無期徒刑；處
   無期徒刑者，得併科新台幣一千萬元以下罰金」，然同為販
   賣第一級毒品者，其原因動機不一，犯罪情節未必盡同，或
   有大盤毒梟者，亦有中、小盤之分，所造成危害社會之程度
   自屬有異，法律科處此類犯罪，所規定之法定最低本刑卻同
   為「無期徒刑，得併科新台幣一千萬元以下罰金」，顯有違
   「罰當其罪」之原則。職是之故，若審酌個案情狀，認為處
   以有期徒刑，即可收懲儆之效，並足以達到防衛社會目的者
   ，自非不可依客觀之犯行與主觀之惡性二者加以考量其情狀
   ，是否有可憫恕之處，適用刑法第59條之規定酌量減輕其刑
   ，期使個案裁判之量刑，能斟酌至當，符合比例原則。揆之
   本案卷證資料，被告販賣第一級毒品僅有1次、數量及所得金
   錢，顯不能與大盤毒梟相擬，核其情節，若處以法定最低本
   刑無期徒刑，猶嫌過重，實屬情輕法重，在客觀上足以引起
   一般之同情，難認無可憫恕之處，依其情狀處以有期徒刑，
   始符量刑之平允，爰依修正後刑法第59條之規定，酌量減輕
   其刑，並依法先加重再減輕之。
七、原審法院認定被告上開犯行罪證明確，予以論罪科刑，固非
    無見。惟查：(一)扣案如附表一編號1所示之海洛因21包，乃
    被告意圖營利而販入之第一級毒品，與被告所犯之轉讓第一
    毒品海洛因之犯行並無關連，原審未併於被告販賣第一級毒
    品罪刑下宣告沒收銷燬，尚有未洽。(二)扣案如附表一編號
    2~8所示之盛裝海洛因之塑膠袋、不明粉末、分裝袋、鐵製
    及塑膠勺子、電子磅秤、湯匙2支等物品，核係被告所有供
    分裝販賣海洛因使用之物，原審未於販賣之罪刑中宣告沒收
    ，亦有不當。又上揭分裝袋、剪刀、夾子、鐵製勺子、電子
    磅秤等物品，並非被告轉讓第一級毒品海洛因之物品，原審
    於被告轉讓第一級毒品罪名諭知沒收，於法容有未合。(三)共
    同正犯犯罪所得之財物為現金時，因共同正犯應就全部犯罪
    結果負其責任，而合併計算犯罪所得，且於全部或一部不能
    沒收時以其財產抵償之，但為避免執行時發生重複沒收、抵
    償之情形，故各共同正犯之間係採連帶沒收主義，於裁判時
    應諭知被告共同犯罪所得之財物應與其他共同正犯連帶沒收
    之。原判決既認定被告部分販賣行為係與其他共同正犯共同
    犯之，則未就各該部分共同販賣毒品所得部分諭知連帶沒收
    ，自有未洽。是以被告上訴否認販賣第一級毒品犯行，並就
    所犯轉讓第一級毒品罪，請求從輕量刑，固無足取，惟原審
    判決既有上開可議之處，仍應由本院予以撤銷改判。爰審酌
    被告販賣毒品，戕害國民身心健康及危害社會治安甚鉅，惡
    性非輕，及轉讓、販賣之規模及情節，及其犯罪之動機、目
    的、犯後之態度等一切情狀，所犯各罪分別量處如主文所示
    之刑，並於減刑後就其所犯各罪所處之刑，定其應執行刑。
八、末按毒品危害防制條例第18條第 1項前段規定，得諭知沒收
    並銷燬之者，以查獲之毒品及專供製造或施用毒品之器具為
    限，並不及於毒品之外包裝。而同條例第19條第 1項復規定
    犯同條例第 4條至第9條、第12條、第13條或第14條第1項、
    第 2項之罪者，其供犯罪所用之物或因犯罪所得之財物，均
    需諭知沒收之，法院無審酌之餘地。但毒品之外包裝有防止
    毒品裸露、逸出及潮濕之功用，並便於攜帶及運輸，其係供
    販賣、運輸毒品所用之物，至為顯然，應依毒品危害防制條
    例第19條第 1項之規定宣告沒收之，方屬適法（最高法院90
    年度臺上字第2046號判決要旨參照）。另依毒品危害防制條
    例第19條第1項規定，犯同條例第4條之罪者，其供犯罪所用
    或因犯罪所得之財物，均沒收之，如全部或一部不能沒收時
    ，追徵其價額或以其財產抵償之。該規定所稱「追徵其價額
    」者，係指所沒收之物為金錢以外之其他財物而無法沒收時
    ，應追徵其價額，使其繳納與原物相當之價額。如所得財物
    為金錢而無法沒收時，始應「以其財產抵償之」（最高法院
    95年度臺上字第 305號判決要旨參照）。至毒品危害防制條
    例第19條規定，所稱因犯罪所得之物，自以實際所得者為限
    ，苟無所得或尚未取得者，自無從為沒收追繳之諭知（最高
    法院89年度臺上字第3434號判決要旨參照）。查扣案各如附
    表一編號1所示之海洛因屬於第一級毒品，均供被告販賣之
    用，應依毒品危害防制條例第18條第1項前段之規定沒收銷
    燬之。附表一編號2所示盛裝該第一級毒品海洛因之外包裝
    塑膠袋，各係屬於被告所有，係供販賣第一級毒品所用之物
    。附表一編號3~9所示之不明粉末、鐵製勺子、塑膠管製勺
    子、湯匙、電子磅秤、分裝袋及行動電話等物品，均係被告
    所有，已據被告供承在卷，核其用途係供販賣第一級毒品所
    用之物品；附表一編號9所示之行動電話1具 (不含SIM晶片
    卡)，乃被告所有，供被告販賣第一級毒品對外聯絡之用，
    應依毒品危害防制條例第19條第1項規定宣告沒收之；被告
    販賣第一級毒品所得如附表一編號10所示之金錢，應依毒品
    危害防制條例第19條第1項規定，諭知與「李遇得」連帶沒
    收，如全部或一部不能沒收時，以其財產抵償之（以上各物
    品之用途說明及沒收依據，詳見附表一「沒收依據及方式」
    欄所載)。又按毒品危害防制條例第19條第1項規定之義務沒
    收，固為刑法之特別規定，但上開法條既無「不問屬於犯人
    與否，沒收之」之規定，仍應以該物品屬於犯人所有者為限
    ，始應予以沒收，庶符沒收制度之基本原則（最高法院90年
    度台上字第626號判決要旨參照）。扣案如附表一編號9所示
    行動電話所配用之晶片卡（SIM卡）1枚，雖為被告用以供犯
    罪所用之物，然依國內電信公司之一般定型化契約之約定，
    行動電話晶片（SIM）卡之所有權乃屬各電信公司所有，持
    用人僅取得使用權，既非屬被告所有之物，自不得併予宣告
    沒收。至於為警併案扣押如附表二所示之剪刀、夾子、吸食
    器、使用過之空塑膠袋、行動電話、甲基安非他命及現金等
    物品，核無積極證據足以證明係供被告犯本案之罪所用或所
    得之物，均不為沒收之諭知。
據上論斷，應依刑事訴訟法第369條第1項前段、第364條、第299
條第1項前段、毒品危害防制條例第4條第1項、第8條第1項、第
18條第1項前段、第19條第1項，刑法第2條第1項前段、第11 條
、第28條、第59條、修正前刑法第56條、第51條第5款，判決如
主文。
本案經檢察官丁○○到庭執行職務。
中    華    民    國    97    年    1     月    8     日
            刑事第三庭  審判長法  官  王  增  瑜
                              法  官  廖  柏  基
                              法  官  蔡  紹  良
上列正本證明與原本無異。
如不服本判決應於收受送達後十日內向本院提出上訴書狀，其未
敘述上訴之理由者並得於提起上訴後十日內向本院補提理由書（
均須按他造當事人之人數附繕本）。
                              書記官  許  麗  花
中    華    民    國    97    年    1     月    8     日
附論罪科刑法條：
毒品危害防制條例第4條第1項
製造、運輸、販賣第一級毒品者，處死刑或無期徒刑；處無期徒
刑者，得併科新臺幣1千萬元以下罰金。
毒品危害防制條例第8條第1項
轉讓第一級毒品者，處1年以上7年以下有期徒刑，得併科新臺幣
1百萬元以下罰金。
附表一：
┌──┬─────┬───────┬─────────────────────┬───────────────┐
│編號│物品名稱  │數量          │沒收依據及方式                            │備        註                  │
├──┼─────┼───────┼─────────────────────┼───────────────┤
│1   │海洛因    │貳拾壹包 (合計│屬於第一級毒品，應依毒品危害防制條例第18條│一、經警查扣之粉末袋計25包，其│
│    │          │淨重壹肆點柒柒│第1項前段之規定，宣告沒收銷燬之。         │  重量分別為：毛重2.44公克者1 │
│    │          │公克)         │                                          │  包、毛重3.84公克者1包、毛重4│
│    │          │              │                                          │   .08 公克者1包、毛重4.10公克│
│    │          │              │                                          │  者1包、毛重1.3公克者1包、毛 │
│    │          │              │                                          │  重6.8公克者1包、毛重10.5公克│
│    │          │              │                                          │  者1包、毛重0.7公克者1包、毛 │
│    │          │              │                                          │  重0.38公克者4包、毛重0.6公克│
│    │          │              │                                          │  者1包、毛重0.4 公克者1包、毛│
│    │          │              │                                          │  重0.42公克者1包、毛重0.64公 │
│    │          │              │                                          │  克者1包、毛重0.2公克者1包、 │
│    │          │              │                                          │  毛重0.36公克者5包、毛重0.76 │
│    │          │              │                                          │  公克者1包、毛重0.24者1包、毛│
│    │          │              │                                          │  重0.34公克者1包，再經法務部 │
│    │          │              │                                          │  調查局鑑驗後，其中4包 (標示 │
│    │          │              │                                          │  H-者)計重20. 40公克 (空包裝 │
│    │          │              │                                          │  重2.03公克)，其餘21包 (標示 │
│    │          │              │                                          │  H+者)，均含有海洛因成分。   │
│    │          │              │                                          │二、至於各該盛裝之塑膠袋之沒收│
│    │          │              │                                          │  ，見編號2所示。             │
│    │          │              │                                          │                              │
├──┼─────┼───────┼─────────────────────┼───────────────┤
│2   │盛裝編號1 │貳拾壹只 (合計│盛裝編號1所示海洛因之用，核其用途在於防免 │                              │
│    │所示海洛因│重量伍點壹壹公│毒品裸露、潮濕，便於攜帶販賣，為被告所有，│                              │
│    │之塑膠袋  │克)           │供販賣毒品所用之物，依毒品危害防制條例第19│                              │
│    │          │              │條第1項規定沒收。                         │                              │
├──┼─────┼───────┼─────────────────────┼───────────────┤
│3   │不明粉末  │塑膠袋裝肆包 (│該不明粉末4包係用以攙入海洛因攪和稀釋而供 │經法務部調查局鑑驗後不含海洛因│
│    │          │淨重貳拾點肆零│販賣之用。                                │成分 (其上標示H-者)。         │
│    │          │公克，包裝重貳│                                          │                              │
│    │          │點公克)     │                                          │                              │
├──┼─────┼───────┼─────────────────────┼───────────────┤
│4   │鐵製勺子  │壹支          │為被告所有，供舀取海洛因及不明粉末填入塑膠│                              │
│    │          │              │袋內攪和稀釋以分裝販賣之用，應依毒品危害防│                              │
│    │          │              │制條例第19條第1項規定沒收。               │                              │
├──┼─────┼───────┼─────────────────────┼───────────────┤
│5   │塑膠管製勺│支          │為被告所有，供舀取海洛因及不明粉末填入塑膠│                              │
│    │子        │              │袋內攪和稀釋以分裝販賣之用，應依毒品危害防│                              │
│    │          │              │制條例第19條第1項規定沒收。               │                              │
├──┼─────┼───────┼─────────────────────┼───────────────┤
│6   │湯匙      │貳支          │為被告所有，供舀取海洛因填入塑膠袋內攪和稀│                              │
│    │          │              │釋以分裝販賣之用，應依毒品危害防制條例第19│                              │
│    │          │              │條第1項規定沒收。                         │                              │
├──┼─────┼───────┼─────────────────────┼───────────────┤
│7   │電子磅秤  │壹台          │為被告所有，供稱量海洛因以分裝販賣之用，應│                              │
│    │          │              │依毒品危害防制條例第19條第1項規定沒收。   │                              │
├──┼─────┼───────┼─────────────────────┼───────────────┤
│8   │分裝 (塑膠│拾包          │為被告所有，供分裝海洛因以販賣之用，應依毒│其中大袋者有1包，而小袋者有9包│
│    │)袋       │              │品危害防制條例第19條第1項規定沒收。       │                              │
├──┼─────┼───────┼─────────────────────┼───────────────┤
│9   │配用門號09│壹具          │被告所有，持以供買賣海洛因聯絡之用，應依毒│手機本體係被告所有，而該門號則│
│    │00000000號│              │品危害防制條例第19條第1項規定沒收。       │由黃宜恭名義申用。            │
│    │之手機 (不│              │                                          │                              │
│    │含該門號之│              │                                          │                              │
│    │SIM晶片卡)│              │                                          │                              │
├──┼─────┼───────┼─────────────────────┼───────────────┤
│10  │販賣第一級│壹仟元        │被告與自稱「李遇得」者共同販賣第一級毒品予│                              │
│    │毒品所得金│              │乙○○所得之金錢，依毒品危害防制條例第19條│                              │
│    │錢 (新台幣│              │第1項規定，被告應與自稱「李遇得」者連帶沒 │                              │
│    │)         │              │收之，如全部或一部不能沒收時，以其財產抵償│                              │
│    │          │              │之。                                      │                              │
└──┴─────┴───────┴─────────────────────┴───────────────┘
附表二：
┌──┬───────┬──────┬────────┐
│編號│物品名稱      │數量        │備        註    │
├──┼───────┼──────┼────────┤
│1   │剪刀          │貳支        │用途不明        │
├──┼───────┼──────┼────────┤
│2   │夾子          │參個        │用途不明        │
├──┼───────┼──────┼────────┤
│3   │吸食器        │壹組        │供施用安非他命之│
│    │              │            │用              │
├──┼───────┼──────┼────────┤
│7   │疑似使用過之空│壹肆個      │已使用過棄置現場│
│    │塑膠袋        │            │                │
├──┼───────┼──────┼────────┤
│8   │門號0000000000│壹具        │鄭智文所有      │
│    │號行動電話    │            │                │
├──┼───────┼──────┼────────┤
│9   │門號0000000000│壹具        │丙○○所有      │
│    │號行動電話    │            │                │
├──┼───────┼──────┼────────┤
│10  │門號0000000000│壹具        │鄭智文所有      │
│    │號行動電話    │            │                │
├──┼───────┼──────┼────────┤
│11  │門號0000000000│壹具        │林宗億所有      │
│    │號行動電話    │            │                │
├──┼───────┼──────┼────────┤
│12  │門號0000000000│壹具        │鄭智文所有      │
│    │號行動電話    │            │                │
├──┼───────┼──────┼────────┤
│13  │甲基安非他命  │貳包        │丙○○          │
├──┼───────┼──────┼────────┤
│14  │現金(新台幣)  │68,263元    │其中22,063元為鄭│
│    │              │            │智文所有，而46,2│
│    │              │            │00元為丙○○所有│
└──┴───────┴──────┴────────┘


司法院資訊處製作；財團法人民間司法改革基金會備份。
